【裁判字號】    95,上訴,84
【裁判日期】    950227
【裁判案由】    傷害致死
【裁判全文】
臺灣高等法院刑事判決                  95年度上訴字第84號
上  訴  人  台灣新竹地方法院檢察署檢察官
上  訴  人
即  被  告  甲○○
義務辯護人  黃柏彰  律師
上列上訴人因被告傷害致死案件，不服臺灣新竹地方法院93年度
訴字第 432號，中華民國94年11月22日第一審判決（起訴案號：
臺灣新竹地方法院檢察署93年度偵字第4015號），提起上訴，本
院判決如下：
    主  文
上訴駁回。
    事  實
一、甲○○於93年4月24日凌晨飲酒後（尚未到精神耗弱程度）
    ，在同日上午6時50分許（起訴書誤載為5時許），返回新竹
    市○○路 156號住處，因疑其所有之車號ＶＢＭ─一二八號
    輕型機車遭素有嫌隙之鄰居張呼等毀損，乃趨往新竹市○○
    路158 號張呼等宅前質問張呼等。詎張呼等與甲○○發生爭
    執後，隨即自屋內取出鐮刀一把，朝甲○○身體部分揮砍，
    甲○○乃以左手抵擋，致使甲○○受有左手背1.5撕裂傷及1
    Ｘ0.2公分，5公分擦傷等之傷害，甲○○立即將張呼等所持
    之鐮刀搶下丟擲在地，又用手推了張呼等一下，張呼等因此
    撞擊房門，甲○○隨手將張呼等之房門帶上，出外呼喊其胞
    弟楊昀璞立即報警，未料因楊昀璞不知如何持行動電話報警
    ，甲○○乃自行撥打楊昀璞所使用之0000000000號電話予新
    竹市警察局第一分局報案，請求警員前往處理其與張呼等間
    之糾紛。此際張呼等繼續自其住處取出鐵條一支，復步出門
    外，朝甲○○身體部位揮打，甲○○以雙手將該鐵條奪下後
    ，張呼等已無進一步之攻擊行為，然甲○○竟萌生傷害之犯
    意，且對時為75歲高齡之張呼等（18年2月1日生），體力羸
    弱，遽遭外力猛烈攻擊，將導致其死亡之結果一節，有預見
    之可能性，竟手持該鐵條朝張呼等之頭部、身體等部位揮打
    4 至5下，張呼等雖以手臂抵擋，仍受有頭部左頂葉8公分裂
    傷、左前臂內側縱向9公分、橫向4Ｘ1公分裂傷、左手指8Ｘ
    3 公分鈍挫傷、多處裂傷及第四指近端指骨骨折、右手肘背
    內側鈍挫傷瘀青30ｘ12公分、右手第一拇指遠端指骨骨折、
    右肩胛骨折等之嚴重傷害。張呼等受傷後仍自行徒步返回其
    住處。嗣員警余文欽及林裕浤據甲○○報案後前往處理，見
    張呼等頭部及手部有明顯外傷，在未發覺何人係犯罪嫌疑人
    前，詢問甲○○事實經過，甲○○乃向警方坦認與張呼等發
    生衝突及持鐵條朝甲○○身體毆打等情，並指引警員起出棄
    置於張呼等家宅門外之鐮刀及鐵條，經警將張呼等送新竹市
    南門醫院急救，再對甲○○進行酒精濃度呼氣測試，其測定
    值高達每公升0.78毫克。詎料張呼等經送新竹市南門醫院救
    治，仍因被毆致全身挫傷及血胸併發大葉性肺炎，致呼吸衰
    竭，延至同年5月9日上午2時零6分許不治死亡。
二、案經被告甲○○自首、臺灣新竹地方法院檢察署檢察官相驗
    暨新竹市警察局第一分局報告臺灣新竹地方法院檢察署檢察
    官偵查起訴。
    理  由
本院查：
一、訊據被告甲○○於警詢、偵查、原審及本院審理時均坦承有
    於93年4月24日上午6時50分許，在飲酒後，因見其車號ＶＢ
    Ｍ─一二八號輕型機車座墊遭人以銳器剌破，乃懷疑係與其
    素有怨隙之張呼等所為，故前往隔壁即新竹市○○路一五八
    號張呼等之家宅前敲門質問張呼等，並與張呼等發生爭執，
    張呼等隨即回屋內取出鐮刀一把，朝被告甲○○身體部分揮
    砍，被告甲○○乃以左手抵擋，並立即將被害人張呼等所持
    之鐮刀奪取，棄置在地上後，用手推倒被害人，旋即要其胞
    弟楊昀璞打電話報警，因其胞弟不知報警流程，故將行動電
    話交予被告甲○○自行報警，之後被害人張呼等復持鐵條一
    支，欲朝被告甲○○之左背毆打，被告甲○○見狀，又將鐵
    條搶過來，一時氣憤遂朝被害人張呼等之背部毆打，毆打約
    四、五下等語。又分別於偵查及原審審理期日供承：他奪下
    被害人張呼等的鐵條後，因氣憤難耐，故持鐵條朝被害人張
    呼等之背部毆擊，在混亂中有打到被害人張呼等的頭部等語
    。
二、被告甲○○與被害人張呼等發生衝突之經過，除據被告甲○
    ○前開自白各節外，核與證人即被告甲○○之胞弟楊昀璞於
    檢察官訊問時具結證稱：當天我本來在睡覺，我哥在樓下門
    口叫我名字，說他的機車又被鄰居阿伯刺了好幾刀，並且直
    接到隔壁找人理論，但敲了好久鄰居都沒有開門，他就回來
    叫我打電話報警…出來時我大哥手已經受傷，有看到我哥把
    鐮刀丟在門前花盆旁牆邊，但我沒有看到張呼等拿刀砍的情
    形…我哥打完電話，把手機交給我，我以為沒事就進屋看電
    視，隔了2、3鐘就聽到被害人被打的叫聲，我出來看就看到
    我哥站在被害人門口，把鐵條丟在地上，並很用力的把被害
    人的門關上，後來警察就來了等語大致相符（見93年度相字
    第 239號相驗卷宗第29頁及反面）。此外，復有經警員當場
    起出被告甲○○所奪下之鐮刀及持以毆擊被害人張呼等所用
    之鐵條各一支扣案可稽。衡情，被告甲○○因懷疑其所騎乘
    之機車座椅遭被害人張呼等破壞，已然盛怒，於此情境下，
    出手為上開攻擊行為，尚與經驗法則相符，應堪採信。
三、本件被害人張呼等因遭被告甲○○持鐵條毆打後，於93年 4
    月24日早上7 時42分許經警送至新竹市南門綜合醫院急救後
    ，轉住院治療，嗣於93年5月9日上午2時零6分許死亡等情，
    有南門綜合醫院93年 5月10日出具之診斷證明書、南門綜合
    醫院病歷號碼423160號病歷資料、臺灣新竹地方法院檢察署
    93年5月11日勘驗筆錄、驗斷書、93年5月11日、同年月14日
    相驗屍體證明書、現場暨死者死亡照片14張附卷可憑（見93
    年度相第239號偵查卷第15、17 至24、26至30、41、43至66
    、69頁）。復經檢察官囑託法務部法醫研究所法醫師解剖死
    者張呼等身體予以鑑定，認被害人張呼等生前遭被告甲○○
    毆打造成之外傷為：(1)左頂葉有 8公分縫合半癒合傷；(2)左
    前臂內側有縱向 9公分縫合傷，遠端有橫向4Ｘ1公分縫合裂
    傷；(3)右手肘背內側有鈍挫傷瘀青痕30Ｘ12公分；(4)右手拇
    指有三道最長1 公分，並有鐵絲固定，右第一拇指遠端指骨
    有骨折；(5)左手指有八乘三公分大片鈍挫傷並有多處裂傷，
    最大有二乘零點五公分裂傷，第四指有鐵絲固定，近端指骨
    有骨折；(6)右肩胛骨有骨折；另針對被害人張呼等之死因，
    復經法醫師鑑定後認：經病理解剖檢查結果，發現死者（指
    張呼等）生前有大葉性肺炎，身體右側大片鈍挫傷，四肢於
    指骨有多處骨折似有某種程度橫紋肌溶血症，因右側肋骨骨
    折致右胸廓出血致血胸，雖經胸管插管治療，最後仍併發大
    葉性肺炎，呼吸衰竭而死亡，是以死者死亡機轉為呼吸衰竭
    ，死亡原因為：互毆致全身挫傷及血胸併發大葉肺炎，最後
    因呼吸衰竭而死亡；死亡方式為「他為」等情事，有93年 6
    月30日法務部法醫研究所（93）法醫所醫鑑字第0728號鑑定
    書在卷可參（見93年度偵字第4015號偵查卷第 3至10頁）。
    而本案被告甲○○正時係四十歲出頭之壯年正常人，應知若
    以持鐵條毆擊被害人，對被害人年逾75歲（按18年2月1日生
    ），稍受外力攻擊，即有可能因年老體衰而併發難以救治之
    後果，更何況係以材質堅硬之鐵條毆擊所造成之嚴重結果，
    應均有預見之可能性，從而，被告甲○○傷害被害人張呼等
    之行為與被害人最後發生死亡之結果間確有因果關係無訛。
四、被告甲○○因細故與死者發生爭執致先有互毆情事，且被告
    於未著手傷害被害人前曾主動報警處理死者破壞其機車及傷
    害被告一事，已如前述，顯見係被害人先挑釁並進而持刀棒
    毆擊被告，遭被告出手抵擋並予以反擊所致；又被告毆擊被
    害人張呼等之傷勢主要係集中在左前臂、右手肘背內側、右
    手拇指、左手指、右肩胛骨（肋骨），大多屬於軀幹、四肢
    等處，並非人體重要器官、臟器所在位置，被害人於送醫時
    頭部、手部雖有明顯外傷，生命跡象乃存，延至同年5月9日
    始因全身挫傷及血胸併發大葉性肺炎，致呼吸衰竭死亡，此
    據新竹市警察局第一分局員警余文欽於原審審理時證稱：在
    他前往案發現場時，被害人張呼等因是外省人，講話很不清
    楚，精神不好，無法與他們對話等語（見原審卷第88頁）。
    被告應無欲置被害人於死地意思，否則被告為何未持棄置地
    上之鐮刀攻擊，或以鐵條持續毆擊被害人頭部？由此顯見被
    告甲○○持鐵條毆擊被害人張呼等之際，尚無置被害人於死
    之決意。又本件被告於傷害被害人後，雖任憑被害人自行返
    回家中，未立即以電話通知救護車輛緊急對被害人施以救治
    ，惟尚難據此即認定被告甲○○對於被害人張呼等其後發生
    死亡之結果，確有明知並有意使其發生抑或預見其發生並不
    違反其本意之故意甚明。
五、按正當防衛必須對於現在不法之侵害始得為之，侵害業已過
    去，即無正當防衛可言；故侵害已過去後之報復行為，不得
    主張防衛權，最高法院30年上字第1040號判例可資參照。本
    件被告甲○○之逞兇固係因被害人先用鐮刀向其攻擊而起，
    惟鐮刀已遭被告甲○○奪下，被害人其後所持之鐵條亦遭被
    告張如麟搶走，此後依相關卷證資料所示，未見被害人張呼
    等再次侵害逼迫之舉措，則現時不法之侵害業已過去，且被
    告正值四十出頭之壯年，走避亦非難事，被告張如麟猶卻持
    奪取之鐵條朝被害人張呼等之身體、頭部等處毆擊，自不成
    立防衛行為，被告辯稱係出於正當防衛，顯然不足採信。又
    據警員於將被害人張呼等送醫急救後之當日上午 8時11分許
    ，對被告甲○○進行酒精濃度呼氣測試，其測試值高達每公
    升0.78毫克，有酒精濃度呼氣測試表在卷足參（見前開相字
    第239 號偵查卷第12頁）。惟據被告於原審審理時自承：我
    和被害人發生衝突的過程中知道我在做什麼事，整個過程都
    很清楚等語（參見原審審理筆錄第17頁），復參以被告於案
    發當日警訊時所述之犯案情節清晰（參見93年4月24日下午8
    時25分警訊筆錄），顯見被告於行為時雖有飲酒，惟尚未達
    心神喪失或精神耗弱之程度。
六、綜上所述，本件被告甲○○持鐵條傷害被害人張呼等致死之
    犯行明確，應依法予以論科。
七、核被告甲○○所為係犯刑法第277條第2項前段之傷害致死罪
    。查被告甲○○前於85年間，因違反麻醉藥品管制條例案件
    ，其中施用第二級毒品甲基安非他命部分，經原審於85年 8
    月23日以85年度訴字第701號判決判處有期徒刑6月確定，另
    非法販賣化學合成麻醉藥品部分，則經本院於85年12月31日
    以85年度上訴字第4251號判決判處有期徒刑5年4月，復經最
    高法院上訴駁回確定；又於同年間，因違反麻醉藥品管理條
    例案件，經臺北地方法院於86年6月19日以86年度易字第444
    號判決判處有期徒刑 8月確定，前開各罪經合併執行及接續
    執行，於90年 9月13日縮短刑期假釋付保護管束出監，嗣於
    92年12月11日縮刑期滿執行完畢等情，有卷附本院被告前案
    紀錄表可稽，其受有期徒刑之執行完畢，5 年以內再犯有期
    徒刑以上之罪，為累犯，依法加重其刑。次按自首係指行為
    人自行申告自己尚未被發覺之犯罪行為，而自願接受法院之
    裁判，自首不但獎勵行為人之悔改認過，且有利於犯罪之偵
    查與證據之蒐集，並可節省刑事追訴之人力與物力；而所謂
    之「未發覺」係指刑事追訴機關尚未知悉犯罪事實之發生，
    或雖已知悉犯罪事實，但尚未知悉該犯罪究為何人所為而言
    。被告甲○○於警員接獲其報案通知而趕往現場之際，先由
    被告甲○○在巷口引導警員進入巷內，再指引被害人張呼等
    所在位置，待警員探訪後，在尚未知悉本件犯罪嫌疑人係何
    人之前，被告甲○○即向警員供出其與被害人張呼等發生衝
    突之經過，且自白其持鐵條毆打被害人張呼等等情，此據警
    員林裕浤、余文欽於原審審理時證稱：他們據報前往現場處
    理，發現被告甲○○站在巷口，我們去時被告就對我們招手
    ，請我們停下來；在被害人張呼等之門外，我們問被告甲○
    ○事發經過，被告甲○○稱其遭人持鐮刀砍傷，我們去敲被
    害人張呼等的門，無人應門，將門推開後，發現被害人張呼
    等的臉上、身上都有血，先聯絡救護車前來救治後，出來詢
    問被告甲○○事情原委，被告甲○○稱其遭被害人張呼等持
    鐮刀砍傷，之後被害人張呼等又持鐵條要毆打被告，被告在
    搶了被害人張呼等的鐵條後，持鐵條朝被害人張呼等毆擊，
    造成被害人張呼等受傷等語即可明悉（見原審卷第61頁至第
    63頁、第87、90至92頁）。證人林裕浤於本院審理中再度證
    稱：「我們是接受辦案後，到報案地點，因為該處巷子很小
    ，所以我們是由被告在巷口等候帶我們到現場的。當時被告
    有告訴我說他是被被害人用鐮刀及鐵條傷害。我便詢問被告
    現在傷害他的人在哪裡，被告就帶我們到被害人家門要去找
    被害人，經過我們敲門之後，並沒有應門，並從窗口看到有
    人作在椅子上，所以我們即自行進入被害人家裡，看到被害
    人受傷的情形，並立即叫救護車把被害人送醫，之後我問被
    告為何會這樣，這時被告才告訴我們事情的經過情形。」、
    「因為當時我一直在敲被害人的家門，被告沒時間告訴我。
    」、「我是直接反映是被告與被害人吵架後，把被害人弄成
    這樣。之後我就詢問被告為何會這樣子，被告即告訴我他與
    被害人吵架的情形。」（見本院審判筆錄）。被告在警察到
    場後，就一直陪同到場員警在現場，並與警察到被害人家中
    查看，雖然被告當時並沒有明確「以口頭表示」他有傷害被
    害人的事實，但依被告之舉止也沒有逃避刑責的意思，所以
    被告當然具有符合自首的條件。是以本案依被告甲○○所自
    承之事實，已足使刑事追訴機關憑以查明本件傷害案之犯罪
    實情，是認被告甲○○已符合刑法第62條前段自首之要件，
    應依法減輕其刑，以上並依法先加重後減輕之。
七、原審以被告甲○○罪證明確，適用刑法第277條第2項前段、
    第47條、第62條前段，並審酌被告甲○○前有搶奪搶劫軍法
    罪、賭博、4 件違反麻醉藥品管理條例之前案紀錄，素行非
    佳，有臺灣新竹地方法院檢察署刑案資料查註紀錄表、及本
    院被告前案紀錄表可按，其與被害人張呼等係鄰居，且於案
    發時為41歲之壯年人，遇事不思理性處理，竟未經確實查證
    ，僅基於懷疑被害人損害其機車，憤而質問年事已高之被害
    人，復因二人一時爭吵，即憑藉酒氣，出手傷害被害人張呼
    等，並因而致被害人張呼等死亡之加重結果，犯罪之動機、
    目的不善，手段兇猛，導致被害人張呼等生命法益喪失危害
    鉅大；再參以被告係國中畢業，平日從事賣餡餅工作，與女
    友同同住一處等個人智識及生活狀況，暨被告於犯後能自首
    犯罪，並終能坦認其犯行等一切情狀，量處被告有期徒刑 6
    年2 月，以資懲儆。又以扣案之鐮刀一把、鐵條一支，經被
    告甲○○否認為其所有之物，且被告辯稱：是被害人張呼等
    自家中取出，並非其所有物（見原審卷第 100頁），復查無
    積極事證足認上開物品係被告甲○○所有供本案犯罪所用之
    物，原審爰不另為沒收之諭知，予以敘明。認事用法並無不
    合，量刑亦屬適當。檢察官上訴意旨以被告之行為構成殺人
    罪，不符合自首減刑要件，且原審判決量刑過輕等語；被告
    上訴意旨則以原審判決量刑過重云云；而指摘原判決不當，
    均為無理由，應予駁回。
據上論斷，應依刑事訴訟法第368條，判決如主文。
本案經檢察官林秀濤到庭執行職務。
中    華    民    國    95    年    2     月    27    日
                  刑事第六庭    審判長法  官  陳  祐  治
                                      法  官  蔡  聰  明
                                      法  官  王  炳  梁
以上正本證明與原本無異。
如不服本判決，應於收受送達後十日內向本院提出上訴書狀，其
未敘述上訴之理由者並得於提起上訴後十日內向本院補提理由書
（均須按他造當事人之人數附繕本）。
                                      書記官  潘  大  鵬
中    華    民    國    95    年    3     月    2     日
附錄：本案論罪科刑法條全文
刑法第二百七十七條：
傷害人之身體或健康者，處三年以下有期徒刑、拘役或一千元以
下罰金。
犯前項之罪因而致人於死者，處無期徒刑或七年以上有期徒刑；
致重傷者，處三年以上十年以下有期徒刑。


司法院資訊處製作；財團法人民間司法改革基金會備份。
